最高法院民事判決　　　　　　　　九十四年度台上字第五六號
　　上　訴　人　禹峰實業股份有限公司
　　法定代理人　施琬琪
　　訴訟代理人　鄭慶海律師
　　被 上訴 人　信衝營造有限公司
　　法定代理人　徐丁龍
上列當事人間請求給付買賣價金事件，上訴人對於中華民國九十
二年五月二十七日台灣高等法院台南分院第二審判決（九十二年
度上字第一號），提起上訴，本院判決如下：
    主  文
原判決關於：(一)駁回上訴人請求被上訴人給付新台幣一百四十六
萬六千元本息之訴(二)命上訴人給付新台幣六十五萬四千七百二十
五元本息暨各該訴訟費用部分均廢棄，發回台灣高等法院台南分
院。
    理  由
本件上訴人主張：被上訴人因承攬「台東縣大武鄉垃圾衛生掩埋
場」工程（下稱系爭工程），於民國八十九年十二月二十八日向
伊訂購皂土布及其他工程材料，其中皂土布工程材料之價金為新
台幣（下同）一百四十六萬六千元（未含百分之五稅金）。被上
訴人於九十年三月八日承諾可受領後，伊即自德國進口該皂土布
工程材料。詎於九十年三月三十日欲向被上訴人收取貨款時，被
上訴人強行將其已付之皂土布定金，自其他材料之應付貨款中予
以扣抵，並拒絕受領該皂土布。嗣伊以存證信函通知被上訴人受
領，均置之不理，被上訴人違約拒絕受領，致伊不能交付該皂土
布之工程材料，被上訴人依買賣契約，仍須負給付該皂土布貨款
之義務等情，爰本於買賣之法律關係，求為命被上訴人給付一百
四十六萬六千元並加付法定遲延利息之判決。（原審為駁回上訴
人第一審之訴之判決，上訴人提起第三審上訴）。
被上訴人則以：伊向上訴人購買包括皂土布等計八項工程材料，
總價金為三百十四萬九千九百一十元。然上訴人僅交付其中石籠
、植生袋、止水帶及排水袋四項材料，其餘加勁格網、HDPE高抗
壓雙層排水浪管及防塵網三項工程材料，上訴人因無合於規格之
材料而不能給付，皂土布則因遲延交付，均已解除買賣契約，並
結清貨款，上訴人不得再請求皂土布材料之價金等語，資為抗辯
。並於第一審提起反訴主張：加勁格網、HDPE高抗壓雙層排水浪
管、防塵網及皂土布之工程材料，均因可歸責於上訴人之事由致
解除契約而不能履行，上訴人應加倍返還其所受之定金。除伊已
於貨款中扣抵皂土布之定金五十一萬三千三百八十八元外，上訴
人應再賠償伊定金五十一萬三千三百八十八元。又伊因解除契約
而另向訴外人輔彬實業有限公司（下稱輔彬公司）購買上開四項
工程材料，其中皂土布多支出八萬七千九百六十元，HDPE高抗壓
雙層排水浪管多支出十萬四千九百七十五元，此部分之損害亦應
由上訴人負責賠償等情，爰依民法第二百四十九條第三款、第二
百六十條及第二百三十一條規定，求為命上訴人給付七十萬六千
三百二十三元並加付法定遲延利息之判決（原審就被上訴人反訴
部分，判命上訴人給付六十五萬四千七百二十五元本息，上訴人
不服提起第三審上訴，被上訴人就其敗訴部分，未聲明上訴）。
原審將第一審關於上訴人本訴之勝訴之判決廢棄，改判駁回其訴
及將第一審關於被上訴人反訴敗訴之判決一部廢棄，改判命上訴
人給付被上訴人六十五萬四千七百二十五元本息，係以：(一)本訴
部分：被上訴人因承攬系爭工程，於八十九年十二月二十八日，
向上訴人訂購工程材料，計有皂土布、加勁格網、HDPE高抗壓雙
層排水浪管、高拉力考漆鋼線機編石籠、植生袋、防塵網、三球
止水帶及排水袋等八項，上訴人於收受原判決附表編號01、02所
示定金後，僅交付石籠、植生袋、止水帶及排水袋四項材料，其
餘皂土布、加勁格網、HDPE高抗壓雙層排水浪管、防塵網等材料
，則未給付，其中皂土布工程材料之貨款，為一百四十六萬六千
元（未含百分之五稅金），上訴人先後於九十年四月二日及同年
月十八日，通知被上訴人受領皂土布，被上訴人表示拒絕等情，
為兩造所不爭執，並有合約書及存證信函可稽，堪信為真實。查
兩造所訂買賣合約，雖未約定皂土布材料之給付期限，然關於皂
土布之工程係於系爭工程整體掩埋場挖掘後即須進行之階段工作
，於九十年二月九日，即須進場施工，否則後續工程即無法進行
。又依系爭工程合約第七章規定，皂土布之材料於進場前，應先
提送原廠型錄、及CNS 12681 或ISO 9001國際品質認證書，呈送
監造單位核可，故應預留施工前之審核及送驗作業時間，上訴人
至遲應於九十年一月中旬，即須交付皂土布，此為上訴人所明知
。故被上訴人因配合工程進度，於九十年一月初，即通知上訴人
提出皂土布，以避免延宕後續工程，而遭「業主」課以逾期罰款
。而上訴人於九十年一月初，經被上訴人催告後，未提出皂土布
以供審查、送驗，直至九十年三月八日，始向德國進口皂土布，
至九十年四月二十日始運抵臺灣，上訴人有遲延給付皂土布之情
形，至為明確。上訴人既遲延給付皂土布，被上訴人辯稱其已向
上訴人表示解除契約，洵屬有據。兩造間關於皂土布之買賣契約
，既經被上訴人以上訴人給付遲延為由，解除契約，則上訴人本
於買賣契約之法律關係，請求被上訴人給付皂土布價金一百四十
六萬六千元本息，不應准許。(二)反訴部分：查兩造間關於皂土布
之買賣契約，既經被上訴人以上訴人給付遲延為由，解除契約，
則被上訴人請求上訴人加倍返還皂土布定金，即有理由。至上訴
人簽約收受定金後，卻不能提供符合規格之加勁格網、HDPE高抗
壓雙層排水浪管、防塵網等三項材料，為上訴人所不爭，則該給
付不能之事由，顯可歸責於上訴人，被上訴人自得解除契約。被
上訴人主張加勁格網、HDPE高抗壓雙層排水浪管、防塵網等三項
貨品，因上訴人給付不能，已表示解除契約，並另向訴外人輔彬
公司購買貨品等情，堪以認定。查被上訴人主張購買HDPE高抗壓
雙層排水浪管部分增加支出十萬四千九百七十五元；皂土布部分
增加八萬七千九百六十元，共額外增加支出材料費用十九萬二千
九百三十五元，業據提出輔彬公司之請款單及被上訴人與輔彬公
司貨品價格對照表為證，足以採信。此部分損害應由上訴人負責
賠償。又兩造間關於皂土布之買賣契約，既經被上訴人以上訴人
給付遲延為由解除契約，則被上訴人請求上訴人加倍返還皂土布
定金，為有理由。按皂土布材料之總價款為一百五十三萬九千三
百元（含百分之五稅金），定金以價金三成計算，為四十六萬一
千七百九十元。惟兩造於結算貨款時，被上訴人將上訴人已支付
之皂土布定金，自應付貨款中扣抵。則被上訴人僅得再請求上訴
人返還皂土布定金四十六萬一千七百九十元。從而，被上訴人反
訴請求上訴人賠償損害及返還定金六十五萬四千七百二十五元本
息，應予准許等詞，為其判斷之基礎。
按契約當事人之一方不按照時期給付，他方當事人得不經催告，
逕行解除其契約者，必依契約之性質，或當事人之意思表示，非
於一定時期為給付，不能達其契約目的者而言。又契約當事人之
一方遲延給付者，他方當事人得定相當期限，催告其履行，如於
期限內不履行時，始得解除其契約，為民法第二百五十五條、第
二百五十四條所明定。是因債務人遲延給付，債權人非當然取得
契約解除權，必定相當期限催告其履行，如於期限內不履行，始
得解除契約。原審對於上訴人遲延給付皂土布後，被上訴人究竟
依何法律規定行使其解除權？被上訴人是否符合各該法定解除權
之要件？並未調查審認，即認被上訴人業已合法解除系爭皂土布
之買賣契約，就上訴人本訴之請求部分，為其不利之判決，已嫌
速斷。其次，關於被上訴人反訴請求部分，系爭皂土布之買賣契
約，究竟是否合法解除，尚待澄清。且關於加勁格網、HDPE高抗
壓雙層排水浪管、防塵網等三項貨品之買賣，上訴人迭次主張，
兩造對該三項貨物之買賣係雙方因規格問題而合意解除契約，既
係合意解除，被上訴人請求賠償採購HDPE高抗壓雙層排水浪管等
額外增加支出之損害，並非有理云云（見第一審卷第二八四頁；
原審卷第九三、九四頁）。原審就上訴人此一重要之攻擊防禦方
法，亦未於判決理由項下說明其何以不足採之意見，逕認上訴人
未給付該三項貨品，即屬給付不能，應賠償被上訴人額外增加支
出之材料費用十九萬二千九百三十五元，而為不利於上訴人之論
斷，亦有判決不備理由之違法。再者，契約因可歸責於受定金當
事人之事由，致不能履行時，該當事人應加倍返還其所受之定金
，民法第二百四十九條第三款固定有明文。惟該法條之適用，祇
於契約因可歸責於受定金當事人之事由，致不能履行時，該當事
人始負有加倍返還其所受定金之義務，若給付可能，而僅為遲延
給付，即難謂有該條款之適用。原審以上訴人遲延給付皂土布為
由，即認上訴人應加倍返還其所受之定金，命上訴人應返還皂土
布定金四十六萬一千七百九十元，亦欠允洽。上訴論旨，指摘原
判決不利於己部分為不當，聲明廢棄，非無理由。
據上論結，本件上訴為有理由。依民事訴訟法第四百七十七條第
一項、第四百七十八條第一項，判決如主文。
中　　華　　民　　國　九十四　年　　一　　月 　十三　 日
                      最高法院民事第三庭
                          審判長法官  朱　錦　娟
                                法官  顏　南　全
                                法官  許　澍　林
                                法官  葉　勝　利
                                法官  黃　秀　得
      本件正本證明與原本無異
                                      書  記  官
中　　華　　民　　國　九十四　年　 一 　月　 二十五   日
                                                      v
